臺灣嘉義地方法院民事判決　　　　　　　　　　　九十一年度訴字第二八號
　　原　　　告　己○○○
　　訴訟代理人　戊○○
　　原　　　告　甲○○
　　　　　　　　丙○○
　　　　　　　　丁○○
　　訴訟代理人　庚○○○
　　被　　　告　乙○○
右當事人間分割共有物事件，本院判決如左：
    主    文
兩造共有坐落嘉義縣太保市○○段第一九五號，地目：旱，面積：○．五九九二五一
公頃土地，其分割方法如附圖一所示，其中標示Ａ部分，面積：○．二九九六二六公
頃，分歸原告戊○○、丙○○、甲○○、丁○○、庚○○○共同取得，並依附圖所示
應有部分比例保持共有；標示Ｂ部分，面積：○．二九九六二五公頃，分歸被告乙○○取得。
兩造共有坐落嘉義縣太保市○○段第一四號，地目：田，面積：○．二一二二一九公
頃土地，其分割方法如附圖二所示，其中標示Ｂ部分，面積：○．一○六一○九公頃
，分歸原告戊○○、丙○○、甲○○、丁○○共同取得，並依附圖所示應有部分比例
保持共有；標示Ａ部分，面積：○．一○六一一○公頃，分歸被告乙○○取得。兩造
共有坐落嘉義縣太保市○○段第一五號，地目：田，面積：○．○二四五○三公頃土
地，其分割方法如附圖二所示，其中標示Ｄ部分，面積：○．○○六一二六公頃，分
歸原告戊○○、丙○○、甲○○、丁○○共同取得，並依附圖所示應有部分比例保持
共有；標示Ｃ部分，面積：○．○○六一二六公頃，分歸被告乙○○取得；標示Ｅ部
分，面積：○．○一二二五一公頃，分歸原告己○○○取得。
兩造共有坐落嘉義縣太保市○○段第一六號，地目：雜，面積：○．○一一一二九公
頃土地，其分割方法如附圖二所示，其中標示Ｇ部分，面積：○．○○五五六五公頃
，分歸原告戊○○、丙○○、甲○○、丁○○共同取得，並依附圖所示應有部分比例
保持共有；標示Ｆ部分，面積：○．○○五五六四公頃，分歸被告乙○○取得。
訴訟費用由被告負擔二分之一；餘由原告負擔。
    事      實
甲、原告方面：
  一、聲明：請求判決如主文所示。
  二、陳述：
    （一）兩造共有坐落嘉義縣太保市○○段第一九五號，地目：旱，面積：○．五
          九九二五一公頃，及南新段第一四號，地目：田，面積：○．二一二二一
          九公頃，南新段第一五號，地目：田，面積：○．○二四五○三公頃，南
          新段第一六號，地目：雜，面積：○．○一一一二九公頃，共四筆土地（
          以下稱系爭土地），其中(1)東新段第一九五號土地，由原告庚○○○、徐
          盛煒、丙○○、甲○○、丁○○五人與被告，依附圖一所示之應有部分比
          例分別共有；(2)南新段第一四號土地，由原告戊○○、丙○○、甲○○、
          丁○○四人與被告，依附圖二所示之應有部分比例分別共有；(3)南新段第
          一五號土地，由原告戊○○、丙○○、甲○○、丁○○、己○○○五人與
          被告，依附圖二所示之應有部分比例分別共有；(4)南新段第一六號土地，
          由原告戊○○、丙○○、甲○○、丁○○四人與被告，依附圖二所示之應
          有部分比例分別共有。
    （二）按各共有人，得隨時請求分割共有物，民法第八百二十三條前段定有明文
          。系爭土地各共有人無不分割之協議，亦無不能分割之情形，故系爭土地
          依法各共有人自得隨時請求分割，原告係共有人，爰依民法第八百二十三
          條之規定，請求判決如訴之聲明。
  三、證據：提出土地登記謄本四份、分割方案圖四份等為證。
乙、被告方面：
  一、聲明：駁回原告之訴。
  二、陳述：希望將兩造共有土地合併分割。
丙、本院會同兩造勘驗現場，並囑託嘉義縣水上地政事務所測量人員勘測，暨繪製土
    地複丈成果圖附卷。
    理      由
一、本件被告未於最後言詞辯論期日到場，核無民事訴訟法第三百八十六條各款所列
    情形，爰依原告之聲請，由其一造辯論而為判決。又原告戊○○、丙○○、甲○○、丁○○、庚○○○五人起訴時，僅請求裁判分割系爭嘉義縣太保市○○段第
    一九五號土地，嗣於訴訟中追加請求裁判分割系爭南新段第十四號、十五號、十
    六號三筆土地，及追加系爭南新段第十五號土地之共有人己○○○為原告，為被
    告所同意，合於民事訴訟法第二百五十五條第一項第一款之規定，於法有據，先
    予敘明。
二、本件原告主張：系爭(1)東新段第一九五號土地，由原告庚○○○、戊○○、丙○○、甲○○、丁○○五人與被告，依附圖一所示之應有部分比例分別共有；(2)南
    新段第一四號土地，由原告戊○○、丙○○、甲○○、丁○○四人與被告，依附
    圖二所示之應有部分比例分別共有；(3)南新段第一五號土地，由原告戊○○、丙○○、甲○○、丁○○、己○○○五人與被告，依附圖二所示之應有部分比例分
    別共有；(4)南新段第一六號土地，由原告戊○○、丙○○、甲○○、丁○○四人
    與被告，依附圖二所示之應有部分比例分別共有。按各共有人，得隨時請求分割
    共有物，民法第八百二十三條前段定有明文。系爭土地各共有人無不分割之協議
    ，亦無不能分割之情形，故系爭土地依法各共有人自得隨時請求分割，原告係共
    有人，爰依民法第八百二十三條之規定，請求判決分割等語。被告則以：希望將
    兩造共有土地合併分割等語，資為抗辯。
三、查，系爭(1)東新段第一九五號土地，由原告庚○○○、戊○○、丙○○、甲○○
    、丁○○五人與被告，依附圖一所示之應有部分比例分別共有；(2)南新段第一四
    號土地，由原告戊○○、丙○○、甲○○、丁○○四人與被告，依附圖二所示之
    應有部分比例分別共有；(3)南新段第一五號土地，由原告戊○○、丙○○、甲○○、丁○○、己○○○五人與被告，依附圖二所示之應有部分比例分別共有；(4)
    南新段第一六號土地，由原告戊○○、丙○○、甲○○、丁○○四人與被告，依
    附圖二所示之應有部分比例分別共有之事實，業據原告提出與所述相符之土地登
    記謄本四份在卷可證，且為被告所不爭執，堪信為真實。
四、按除因物之使用目的不能分割或契約約定有不能分割之期限者，共有人得隨時請
    求分割共有物。又分割之方法不能協議者，法院得因任何人之聲請為原物分割或
    變價分割，民法第八百二十三條第一項前段、第八百二十四條定有明文。原告主
    張系爭土地為兩造共有，兩造就系爭土地並無不分割之協議，且無因物之使用目
    的而不得分割之情事存在。且本件兩造於本院進行調解程序時，於調解期日就分
    割方法亦無法達成協議（詳本院九十年度調字第一七○號九十年十二月二十八日
    調解程序筆錄），依首揭法條規定，原告訴請裁判分割系爭土地，即屬正當，應
    予准許。
五、次按裁判上定共有物分割方法，應顧及公平、當事人之聲明、應有部分之比例與
    實際是否相當、共有物之客觀情狀、性質、價格與經濟價值、共有利益、各共有
    人之主觀因素及使用現狀、利害關係等因素為綜合判斷。系爭四筆土地，業經本
    院於九十一年九月十七日勘驗現場，系爭(1)東新段第一九五號土地：東邊即附圖
    一標示Ａ部分，由原告庚○○○、戊○○、丙○○、甲○○、丁○○五人種植作
    物，西邊即附圖一標示Ｂ部分，由被告種植作物，北邊路面臨道路；(2)南新段第
    一四號、十六號土地：西邊即附圖二標示Ｂ、Ｇ部分，由原告戊○○、丙○○、
    甲○○、丁○○四人種植作物，東邊即附圖二標示Ａ、Ｆ部分，由被告種植作物
    ，東、西兩側均緊臨他人土地，南邊有溝渠；(3)南新段第一五號土地：為東西向
    狹長型土地，與南新段第一四號、十六號土地相連接，西邊即附圖二標示Ｅ部分
    ，由原告己○○○種植作物，中間即附圖二標示Ｄ部分，由原告戊○○、丙○○
    、甲○○、丁○○四人種植作物，東邊即附圖二標示Ｃ部分，由被告種植作物，
    有勘驗筆錄一份在卷可憑。原告所提出之附圖一、二，均已顧及各共有人之使用
    現況，且為被告所同意，雖被告先前主張系爭四筆應合併分割，惟因四筆土地之
    共同人不盡相同，地目亦有異，故不適宜合併分割，本院認原告主張之附圖一、
    二之分割方案，已能符合目前土地現況，且分割後能發揮土地再利用之經濟實益
    ，爰為判決分割如主文所示。
六、本件係共有土地之分割爭議，被告之行為按當時訴訟程度，係為伸張或防衛權利
    所必要，是本件訴訟費用應有民事訴訟法第八十一條第二款規定之適用，應由兩
    造平均分擔訴訟費用，以符公平。
七、據上論結：原告之訴為有理由，依民事訴訟法第三百八十五條第一項前段、第七
    十八條、第八十一條第二款，判決如主文。
中　　　華　　　民　　　國　　九十一　　年　　　十一　　　月　  　五    日
~B臺灣嘉義地方法院民事第二庭
~B　　法　官　唐淑民
右為正本係照原本作成
如對本判決上訴須於判決送達後廿日內向本院提出上訴狀
中　　　華　　　民　　　國　　九十一　　年　　　十一　　　月　　　五　　日
~B　　書記官　林金福
